【裁判字號】    96,重訴,219
【裁判日期】    971204
【裁判案由】    減少價金
【裁判全文】
臺灣板橋地方法院民事判決             96年度重訴字第219號
原      告  丙○○
訴訟代理人  陳俊宏律師
被      告  甲○○
訴訟代理人  賴見強律師
複代理人    古宏彬律師
上列當事人間請求減少價金事件，於中華民國97年11月20日言詞
辯論終結，本院判決如下：
    主          文
原告之訴及假執行之聲請均駁回。
訴訟費用由原告負擔。
    事 實 及 理 由
壹、當事人之主張：
一、原告方面：
    聲明：被告應給付原告新臺幣（下同）765 萬元，及自起訴
    狀繕本送達翌日起至清償日止按週年利率百分之五計算之利
    息。並陳明原告願供擔保以代釋明，請准宣告假執行。
    其陳述及所提出之證據如下：
(一)原告與丈夫經營茂太科技股份有限公司，因公司原址面積不
    敷使用，經信義房屋仲介股份有限公司南崁店仲介，於民國
    95年12月12日與被告簽約，以1530萬元價格購買桃園縣蘆竹
    鄉○○路○段231 巷36號全棟建物及其座落桃園縣蘆竹鄉○
    ○段661 地號土地（原證一），在簽約前原告曾聽聞該不動
    產疑似有政府徵收情形，原告以之詢問仲介公司，而仲介公
    司出示被告95年4 月17日簽名之現況說明書表示「賣方已明
    確載明並非位於政府徵收預定地內」（原證二），且其曾向
    賣方查詢，賣方表示所謂徵收只是部分候選人選舉政見而已
    」，原告不疑有他，遂簽立買賣契約及向被告借屋裝修同意
    書（原證三），其後並將茂太公司原址於96年1 月4 日出售
    （原證四），但此後又有其他仲介公司人員連絡原告，表示
    原告所購之處確為都市計劃徵收範圍內（原證五），原告再
    要求仲介公司詳查，才獲告知本買賣不動產土地確有大半位
    於「南崁新市鎮都市計劃工十四至工三十三工業區細部計劃
    」預定道路之徵收範圍內。原告得知後，甚為訝異，遂委任
    律師函請被告於96年2 月12日協商解決（原證六），但雙方
    會議中，被告先是砌詞狡辯稱其早已告知該不動產已被政府
    列入徵收計畫，後又改口稱同意解除契約，但其無法返還原
    告價金，建議原告轉購被告所有之其他廠房，但原告看過其
    他廠房後，發現與原告需求有所不符，而未能解決此項紛爭
    。原告已將公司原址轉售他人，向被告所購不動產亦已借屋
    裝修大半，被告提供之其他房地亦不符須求，迫於無奈，被
    告於96年2 月28日接受交屋，並於交屋單上保留對被告之追
    訴權利（原證七）。
(二)本件雙方於95年12月12日簽立不動產買賣契約書，而「標的
    物現況說明書」乃被告於95年4 月17日填寫，時間間隔達八
    個月之久，原告於95年4 月當時並未開始洽談本件交易，豈
    可能要求被告不實勾選，且被告委託銷售之信義房屋仲介公
    司員工于庭翊亦於鈞院作證時證稱「確為被告在標的物現況
    說明書中勾選」，被告答辯實為虛構。
(三)不動產買賣契約書上第16條本有手寫加註「買方確已知悉本
    物件未來疑似有土地徵收，買方願無條件承受所有相關土地
    徵收之風險」，唯該條文乃被告要求填寫，原告乃因據信義
    房屋公司仲介人員轉述有此選舉政見，認為符合「未來疑似
    」之情形而同意記載，並非當時知悉買賣基地中已確定被列
    入都市○○道路用地中。且該條文於原告遭遇貸款質疑時，
    被告亦同意刪除，不僅該記載已失其效力，且若原告真早知
    基地列入都市○○道路用地中，被告又豈可能同意刪除該記
    載。
(五)本案經台灣省測量技師公會測量結果，原告買受土地305.61
    平方公尺（約92.45 坪）中，有260.37平方公尺（約78.76
    坪）在都市計劃40米預定道路用地中。依全國不動產估價師
    事務所估價：
  １、本案不動產房地若未於都市○○○○道路內，合理總價為
      2095萬，該價格估算乃由房屋價值4.65萬x286.2坪(露台
      不計)=1330 萬8300 元及土地價值7.19萬x(1+15%)x92.45
      坪=764萬4228元組成 (估價報告書五頁)。
  ２、該估價報告列算出若政府預定徵收補償（公告現值加四成
      計），每坪價差2 萬7333元，以27333 元x78.76坪=215
      萬2747元。若政府不預定徵收補償（以公告現值減市○道
      路買賣行情計），每坪價差7 萬0824元，以7 萬0824元x7
      8. 76 坪=557萬8098元。
  ３、依第２點之計算，其價差均只估算土地減損之價值，並未
      計算房屋減損之價值，此見估價報告書第5 頁中，計算價
      差之計算式均以土地價格一道路徵收價格，而未提及建物
      價值自明。若依測量技師測量結果，305.61平方公尺土地
      中有260.37平方公尺被徵收，其被徵收面積已達全部土地
      面積百分之八十五，地面上價值1330萬8300元之房屋勢必
      不可能保存，其房屋價值折損至0 ，則依估價計算推估，
      系爭不動產於遭政府徵收實施都市計劃時之價值為：政府
      預定徵收補償時：2092萬合理總價-215萬2747元土地價差
      - 1330萬8300元建物價值= 約546 萬，與原告購入價差為
      ：約984 萬元。政府不預定徵收補償時：2092萬-557萬80
      98元-1330 萬8300元建物價值= 約204 萬元。
     與原告購入價差為：約1326萬元。
(六)按「物之出賣人，對於買受人應擔保其物依第373 條之規定
    移轉於買受人時，無滅失或減少其價值之瑕疵，並無滅失或
    減少其通常效用之瑕疵」為民法第354 條所示，本件系爭房
    地既處於列入都市計劃中預定徵收土地範圍內，顯有減少其
    通常效用之處，且對房地價值應有鉅額減少，現況價值應只
    有兩造交易價格之半數，原告自得依民法第359 條規定，請
    求被告減少765 萬元之價金。次按民法第349 條明文「出賣
    人應擔保第三人就買賣標的物，對於買受人不得主張權利」
    ，而本件買賣標的物既有政府有權依都市計畫規定向原告主
    張徵收，且此情形無法補正，依民法第353 條準用民法第
    226 條給付不能之規定，原告亦可請求被告賠償765 萬元之
    損害。且本件被告先於售屋前之標的物現況說明書中不實載
    稱「房地非位於政府徵收預定地內」，後於原告轉經仲介公
    司查證時又稱「徵收一事只是候選人政見而已」，此有于庭
    翊於鈞院證稱「當時有詢問被告，蘆竹鄉是有選舉的政客表
    示有利的情形」可參，顯係施用詐術手法，使原告信以為真
    並進而付款購買，亦符合民法第184 條第1 項之侵權行為，
    原告亦可依法之請求765 萬元之損害賠償。換言之，原告以
    1530萬元買受之不動產，於政府實行都市計劃徵收時，依徵
    收政策不同，只有分別為546 萬或204 萬元左右之價值，其
    與原告購買金額之差價分別達984萬元或1326萬元，均遠超
    過原告訴請減少之765 萬元價金。且未件被告委託之仲介公
    司于庭翊亦於鈞院作證時明確證稱：是被告在標的物現況說
    明書中勾選（不在政府徵收預定地內），原告依民法第359
    條規定請求減少價金、第226條債務不履行之損害賠償、第
    184 條第1 項侵權行為之損害賠償，三項請求權之基本社會
    事實相同，並請求法院擇一為勝訴判決。
(七)證據：提出不動產買賣合約書、標的物現況說明書、借屋裝
    修同意書、房地買賣契約書、桃園縣政府都市計畫土地使用
    分區或公共設施用地證明書（96年1 月29日96桃縣都字第03
    486 號）、正宏國際法律事務所陳俊宏律師96年2 月6 日96
    正宏字第1420號函及掛號郵件收件回執、安信建築經理股份
    有限公司成屋履約保證結案單、桃園縣政府91年2 月15日府
    城鄉字第0910025278號函、內政部都市計畫委員會第517 次
    會議紀錄、桃園縣政府擬定南崁新市鎮都市計畫（高速公路
    北側地區）工十四至工三十三工業區細部計畫書等影本為證
    據，並聲請訊問證人于庭翊、乙○○、，並聲請囑託全國不
    動產估價師事務所鑑定價格及囑託臺灣省測量技師公會鑑測
    。
二、被告方面：
    聲明：請求駁回原告之訴；並陳明如受不利之判決，願供擔
    保請求免為假執行。
    其陳述及所提出之證據如下：
(一)原告於買賣系爭房地時，已承諾願承受所有相關土地徵收之
    風險，自不得請求減少價金：
    被告於出賣系爭房地時，已告知原告系爭房地有遭徵收之風
    險，更於買賣契約第16條約定事項第8 項特別加註「買方確
    已知悉本物件未來疑似有土地徵收，買方願無條件承受所有
    相關土地徵收之風險。」準此，原告既於買賣系爭房地時，
    已承諾願承受所有相關土地徵收之風險，自不得再向被告請
    求減少價金，此有被告執有之買賣契約書證本可稽。證人于
    庭翊於96年10月16日鈞院審理時到庭證稱: 「當時被告有要
    求代書註明會被徵收」、另證人乙○○亦到庭證稱: 「當時
    被告有提出計畫圖，被告也表示可能會被徵收，當時我有請
    張期翔先生查詢是否有此情形，我採取于庭翊的說法，應該
    是候選人所擬出來的情形，且有告知買方。」、「張期翔是
    買方的經紀人」。綜上所陳，被告既已告知原告系爭房地可
    能有徵收之風險，而證人乙○○亦明確告知買方並請買方的
    經紀人張期翔進一步查詢，最後原告仍同意買受系爭房地，
    並於買賣契約上加註「買方確已知悉本物件未來疑似有土地
    徵收，買方願無條件承受所有相關土地徵收之風險。」原告
    自不得再請求減少價金。
(二)系爭房地雖位於「擬定南崁新市鎮都市計畫（高速公路北側
    地區）工十四至工三十三工業區細部計畫書」內，原告仍不
    得依民法第349 條或第354 條主張系爭房地存有權利瑕疵或
    物之瑕疵，進而依民法第359 條請求減少價金：
  １、權利瑕疵部分：被告業已依約移轉系爭房地之所有權予原
      告，原告業取得完整之所有權，可自由處分、使用及收益
      其土地，未受任何限制，其權利完好無缺，縱然系爭房地
      雖位於「擬定南崁新市鎮都市計畫（高速公路北側地區）
      工十四至工三十三工業區細部計畫書」內，原告仍不得主
      張權利瑕疵。況任何人均有忍受國家依法徵收土地之義務
      ，原告自不得據此主張權利瑕疵。
  ２、物之瑕疵部分：被告將系爭房地出賣後，原告旋即使用系
      爭房地，系爭房地並無滅失或減少其通常之效用。又系爭
      房地雖位於「擬定南崁新市鎮都市計畫 (高速公路北側地
      區)工 十四至工三十三工業區細部計畫書」內，仍難謂其
      價值有因此減少或滅失。蓋系爭房地究否會受徵收、徵收
      時原告可獲若干之徵收補償均屬未知，如何能認系爭房地
      價值有所減少，甚至計算其減少之價額。況前開都市計畫
      日後亦有變更之可能。再者，原告並未舉證證明系爭房地
      究竟存有何瑕疵。
(三)原告未受任何損害，依民法第184 條、第226 條請求損害賠
    償，於法無據：系爭房地尚未被徵收，是否確會受徵收，仍
    屬未定，原告現時自未受有任何損害，自不得請求損害賠償
    。遑論原告從未舉證證明其損害。
(四)證據：提出不動產買賣合約書、洪貴參律師事務所陳世偉律
    師2007年2 月8 日北法貴字第07011 號函及掛號郵件收件回
    執、永慶不動產南崁加盟店陳威龍名片及銷售同意書及委託
    事項變更契約書、住商不動產一般委託銷售契約書及房地產
    標的現況說明書、附近不動產行情資料等影本為證據。
貳、本院依聲請囑託全國不動產估價師事務所鑑定價格及囑託臺
    灣省測量技師公會鑑測。
參、得心證之理由：
一、原告主張兩造前於95年12月12日簽訂不動產買賣契約，由原
    告向被告買受坐落桃園縣蘆竹鄉○○段第661 地號土地及地
    上之建物即同地段第120 建號門牌號碼為桃園縣蘆竹鄉○○
    路○ 段231 巷36號房屋等不動產，約定買賣總價為1,530 萬
    元，被告已於96年01月23日將系爭不動產所有權移轉登記予
    原告指定之訴外人茂太科技股份有限公司所有等事實，為被
    告所不爭執，並有原告提出之不動產買賣合約書影本（見本
    院卷一第8 至17頁）、土地登記謄本、建物登記謄本（見本
    院卷一第105 至107 頁）在卷可參，則原告上開主張自堪信
    為真實。
二、原告又主張被告所出賣之系爭不動產位於列入都市計畫中預
    定徵收範圍內，有減少其通常效用之情形存在，因主張依民
    法第354 條、第373 條、第359 條、第349 條、第353 條、
    第226 條及第184 條第1 項等規定，請求被告應返還其所受
    領之價金或負損害賠償責任等情；則為被告所否認，並抗辯
    稱原告於買受系爭不動產時，即已知悉系爭不動產可能坐落
    於政府徵收範圍內之情事等語。按「出賣人應擔保第三人就
    買賣之標的物，對於買受人不得主張任何權利。」、「買受
    人於契約成立時，知有權利之瑕疵者，出賣人不負擔保之責
    。但契約另有訂定者，不在此限。」、「出賣人不履行第三
    百四十八條至第三百五十一條所定之義務者，買受人得依關
    於債務不履行之規定，行使其權利。」、「物之出賣人對於
    買受人，應擔保其物依第三百七十三條之規定危險移轉於買
    受人時，無滅失或減少其價值之瑕疵，亦無滅失或減少其通
    常效用或契約預定效用之瑕疵。但減少之程度，無關重要者
    ，不得視為瑕疵。」、「買受人於契約成立時，知其物有前
    條第一項所稱之瑕疵者，出賣人不負擔保之責。」、「買受
    人因重大過失，而不知有前條第一項所稱之瑕疵者，出賣人
    如未保證其無瑕疵時，不負擔保之責。但故意不告知其瑕疵
    者，不在此限。」，民法第349 條、第351 條、第353 條、
    第354 條第1 項、第355 條第1 項、第2 項分別定有明文，
    故如買受人於買賣契約成立時，已知買賣標的有權利或物之
    瑕疵，且無契約另有訂定或出賣人另有保證者外，出賣人即
    不負擔保之責任；經查，本件兩造就系爭不動產訂定買賣契
    約時，本於其他約定事項中以手寫加註條款之第8 款約定：
    「買方確已知悉本物件未來疑似有土地徵收，買方願無條件
    承擔所有相關土地徵收之風險。」，嗣經雙方協議將該註記
    文字刪除，此有原告提出前揭不動產買賣合約書該頁註記刪
    改前後之影本2 紙在卷可參（見本院卷一第13頁、第14頁）
    ，則可見雙方於訂定系爭不動產買賣契約時，出賣人即本件
    被告即已告知系爭不動產之土地部分可能有遭政府徵收之風
    險存在，雖被告於委託房屋仲介業者時所填寫之「標的物現
    況說明書」內關於「是否位於政府徵收預定地內？」項目勾
    選「否」選項，此有該原告提出且為被告不爭執其真正之「
    標的物現況說明書」影本在卷可參（見本院卷一第18頁），
    然該「標的物現況說明書」乃在說明標的物之現況，用以使
    買受人知悉買賣標的物之狀況，倘若出賣人於填寫「標的物
    現況說明書」之外，復以其他方式使買受人得以知悉買賣標
    的物之詳細情況，則雖與其所填寫之「標的物現況說明書」
    內容不符，亦不能認為出賣人有故意隱匿買賣標的物瑕疵之
    情事存在，本件被告業已以手寫加註方式使買受人即原告知
    悉系爭不動產上存有可能位於政府徵收範圍內之情事，雖事
    後經雙方合意刪除該註記，但仍不能掩蓋買受人即原告業已
    受被告告知並知悉此一情事存在之事實；且本件兩造間所訂
    定之買賣契約約定買賣總價為1,530 萬元，而依照本院依原
    告之聲請而囑託全國不動產估價師事務所就系爭不動產進行
    估價結果，據全國不動產估價師事務所96年9 月4 日桃亮鑑
    字第21號函復本院所附估價報告書內容所載（見本院卷一第
    82至118 頁），其估價結果總金額為2,095 萬元，正常價格
    ：「（一）政府預定徵收補償：每坪價差新台幣貳萬柒仟
    佰拾元正。（二）政府不徵收補償：每坪價差新台幣柒
    萬零捌佰貳拾肆元正。」，可見兩造間成交價格已低於正常
    價格，被告抗辯稱係因可能有部分土地位於政府徵收範圍內
    而有折價一節，應符合一般常情，而得採信，原告既已因系
    爭不動產可能有部分遭徵收而取得折價之利益，其可能遭受
    徵收之風險即應由其自己承擔，不能又取得折價利益又請求
    減少價金；則不論兩造間之買賣標的物即系爭不動產存在可
    能遭政府徵收之風險係屬於物之瑕疵抑或權利瑕疵，依前揭
    說明，買受人即本件原告即不得再向出賣人即本件被告主張
    應負瑕疵擔保責任，則原告此部分主張自非可採，從而，原
    告主張應減少價金，並請求被告應將應減少之價金返還與原
    告，乃為無理由。至於原告又主張依民法第353 條規定準用
    民法第226 條規定，請求被告賠償其損害，然因被告並無庸
    負民法第353 條規定之權利瑕疵擔保責任，則被告自亦無須
    依民法第226 條規定負債務不履行之損害賠償責任，原告此
    部分主張亦非可採，其此部分請求自亦屬無理由。
三、按「當事人主張有利於己之事實者，就其事實有舉證之責任
    ，但法律別有規定或依其情形顯失公平者，不在此限。」，
    民事訴訟法第277 條定有明文。本件原告又主張被告於售屋
    前填寫之標的物現況說明書中為不實記載，後又於仲介公司
    查證時稱「徵收一事只是候選人政見而已」，其行為係施用
    詐術手法，使原告信以為真並進而付款購買，而有民法第18
    4 條第1 項規定之侵權行為等語，亦為被告所否認；經查，
    被告固於前揭「標的物現況說明書」中為前述勾選記載，然
    其已經以其他方式使原告知悉系爭不動產可能位於政府徵收
    範圍之事實，且衡以以手寫加註方式附加於印刷完成之契約
    書面上者，其手寫部分顯係經契約當事人更加慎重之磋商後
    方以手寫加註方式補充或變更已經印就之文字而作者，故可
    知該系爭不動產可能位於政府徵收範圍之情事，乃是經被告
    鄭重告知，且原告經慎重考慮後，方有該手寫註記之產生，
    原告自不能諉為不知，且依照臺灣省測量技師公會97年8 月
    13日九七省測技字第0057號函復本院所附之鑑測報告書內容
    所載（見本院卷二第20至28頁），其鑑測結果為：「（一）
    一般都市○○道路徵收範圍及面積，係依據都市計畫圖所製
    作之樁位圖經公告後由地政事務所依據現場樁位辦理逕為分
    割後，始確定計畫道路徵收範圍與面積。（二）本案由於桃
    園縣政府所提供之『南崁新市鎮都市計畫（高速公路北側地
    區）』之都市計畫圖並無電子圖檔且該圖迄今尚未製作都市
    計畫樁位圖，故無計畫道路樁位可為依據，僅就前述鑑測方
    法，將現況測量成果圖與地籍圖、都市計畫圖套疊後，計算
    系爭土地位於計畫道路內之面積。（三）本案經分別套疊、
    交叉比對結果可謂相當吻合，依據此鑑測成果圖所計算系爭
    土地坐落於40M 計畫道路範圍內之面積約為260.37平方公尺
    ，且其準確度應屬公差範圍內足供參考；惟爾後都市計畫樁
    位圖製作完成後，應以地政事務所依據樁位圖及現場樁位辦
    理逕為分割所計算之面積為準。」，可見系爭不動產所坐落
    之區域雖於91年2 月15日即經桃園縣政府公告（桃園縣政府
    91年2 月15日府城鄉字第0910025278號函影本，見本院卷一
    第145 頁），但迄今地政機關猶未製作都市計畫樁位圖並加
    以公告，且亦尚未依據現場樁位辦理逕為分割，而無從確定
    計畫道路徵收範圍與面積，此一政府徵收範圍不明確之情形
    並非出賣人即被告所得排除或確定者，因而被告僅告以「未
    來疑似有土地徵收」等字語作為對系爭不動產現況之說明當
    為已足，原告並已知悉此一情事存在，原告所委任之經紀人
    亦曾就此情形進行查證，亦未能查出有確定之結果，此有證
    人乙○○到庭陳述屬實（見本院96年10月16日言詞辯論筆錄
    ，卷一第123 頁以下），自難認為被告於此有施用詐術之行
    為存在；此外，原告復未能舉證證明被告有其他施用詐術侵
    害原告權利之事實，則原告此部分主張亦非可採，則其此部
    分請求，亦屬無理由。
四、綜上所述，原告主張依買賣契約之瑕疵擔保及債務不履行，
    與侵權行為損害賠償等法律關係，訴請被告應給付其765 萬
    元及自起訴狀繕本送達翌日起至清償日止按週年利率百分之
    五計算之利息，均屬無理由，應予駁回。原告假執行之聲請
    ，因訴之駁回而失所附麗，應併予駁回。
肆、本件事證已臻明確，兩造其餘主張及攻擊防禦方法與證據，
    經本院斟酌後，與本件判決結果已不生影響，故不一一論列
    ，附此敘明。
伍、結論：原告之訴為無理由，依民事訴訟法第78條判決如主文
    。
中    華    民    國    97    年    12    月    4     日
            民事第一庭  法  官  許瑞東
以上正本證明與原本無異
如對本判決上訴，須於判決送達後20日內向本院提出上訴狀
中    華    民    國    97    年    12    月    4     日
                        書記官  賴玉芬


司法院資訊處製作；財團法人民間司法改革基金會備份。
